臺灣雲林地方法院民事判決
111年度訴字第439號
原      告  台新國際商業銀行股份有限公司

法定代理人  尚瑞強  
訴訟代理人  張智賢  
被      告  張霈瀅  
            張阿章  
            張阿全  
上列當事人間請求撤銷遺產分割登記事件，本院於民國111年9月
23日言詞辯論終結，判決如下：
    主  文
原告之訴駁回。
訴訟費用由原告負擔。
    事實及理由
一、原告起訴主張：被告張霈瀅前向原告申請購屋貸款，於民國
    89年4月份即開始未依約如期繳款，至今共積欠原告本金新
    臺幣（下同）1,261,852元及利息未清償。被告張霈瀅之父
    親即訴外人張增雄留有如附表編號1至7所示之遺產（下稱系
    爭不動產），惟被告張霈瀅因積欠原告上開款項未清償，恐
    其繼承登記訴外人張增雄之遺產後為原告追索，乃與被告張
    阿全、被告張阿章等繼承人合意，由被告張阿全、被告張阿
    章為系爭不動產之繼承登記，被告張霈瀅則全然放棄登記為
    所有權人，其等之行為不啻等同將被告張霈瀅應繼承其父親
    之財產權利（即應繼分）無償移轉予被告張阿全、被告張阿
    章，該處分行為係以財產為標的之無償行為，因被告張霈瀅
    不為繼承登記之無償行為，使其陷於無資力而有害於原告即
    債權人之權利，爰依民法第244條第1項、第4項規定提起本
    件訴訟，並聲明：㈠被告張霈瀅、被告張阿章、被告張阿全
    應就訴外人張增雄所遺系爭不動產所為之遺產分割協議意思
    表示及被告張阿全、被告張阿章就系爭不動產所為之分割繼
    承登記行為，應予撤銷。㈡被告張阿全、被告張阿章應將訴
    外人張增雄所遺系爭不動產，原因發生日期為109年8月24日
    ，登記日期為109年11月23日之分割繼承登記予以塗銷。
二、被告辯以：
　㈠被告張霈瀅抗辯：我的房子已經被法拍，沒有想到會有這筆
    負債，無力償還。我的負債與我哥哥無關，我哥哥他們也很
    辛苦照顧我爸爸，訴訟增加我哥哥的負擔等語。綜上，聲明
    ：原告之訴駁回。
　㈡被告張阿章抗辯：我繼承我父親的遺產，我妹妹88年時跟我
    借30萬元，父親死亡後，因為她欠我錢，我妹妹就沒有繼承
    房子跟土地，我哥哥的部分我也是用錢跟他買的，三合院鄉
    下地方無法分割，我妹妹欠我的錢就這樣抵銷，我父親都已
    經過世2年了，原告提起本件訴訟沒有道理等語。綜上，聲
    明：原告之訴駁回。
　㈢被告張阿全抗辯：我們分成三等份，被告張阿章跟我買，我
    只有登記一點點，我們也不曉得被告張霈瀅有欠原告錢，不
    是我欠的錢，原告告我，我還要請假不能賺錢，原告應該要
    撤銷對我的訴訟等語。綜上，聲明：原告之訴駁回。　　
三、本院之判斷：
  ㈠原告主張被告張霈瀅積欠原告款項，迄今尚未清償之事實，
    業據原告提出臺灣板橋地方法院88年度執字第10692號債權
    憑證及歷次繼續執行紀錄表、催收帳卡查詢單等件為憑，為
    被告所不爭執，堪信屬實；又訴外人張增雄於109年8月24日
    死亡，被告均為張增雄之繼承人，且均未拋棄繼承，渠等於
    109年11月16日協議分割，將附表編號1土地分歸被告張阿全
    取得，附表編號2至7土地分歸被告張阿章取得，並已辦理分
    割繼承登記等情，有上開土地登記第一類謄本及雲林縣斗六
    地政事務所111年8月23日斗地一字第1110007012號函暨所附
    土地登記申請書、繼承系統表、戶籍謄本、除戶謄本、遺產
    分割協議書、財政部中區國稅局遺產稅免稅證明書及財政部
    中區國稅局雲林分局111年8月23日中區國稅雲林營所字第11
    12305926號函檢附遺產稅核定通知書等件附卷可稽（見本院
    卷第75至99頁、第101至103頁、第135至159頁、第163頁）
    ，堪認為真。
  ㈢按民法第1164條所定之遺產分割，係以遺產為一體，整個的
    為分割，非以遺產中各個財產之分割為對象，亦即遺產分割
    之目的在遺產公同共有關係全部之廢止，非各個財產公同共
    有關係之消滅（最高法院88年度台上字第2837號判決意旨參
    照）。準此，倘經全體繼承人協議就被繼承人之全部遺產整
    個分割後，該分割遺產之協議係存在於被繼承人之遺產整體
    ，繼承人之債權人應不得以全部遺產中某個別之遺產分配有
    害債權，就該個別遺產之分配訴請法院撤銷。經查，訴外人
    張增雄除系爭不動產外，尚留有其他遺產，此有財政部中區
    國稅局遺產稅免稅證明書及財政部中區國稅局雲林分局111
    年8月23日中區國稅雲林營所字第1112305926號函檢附遺產
    稅核定通知書在卷可憑（見本院卷第90頁、第101至103頁）
    ，亦有遺產分割協議書附卷可佐（見本院卷第79至80頁），
    是原告僅以訴外人張增雄遺產一部分即系爭不動產分配有害
    原告債權而起訴請求撤銷遺產分割協議，難認適法。
  ㈣又觀諸財政部中區國稅局遺產稅免稅證明書及遺產分割協議
    書（下稱系爭遺產分割協議）之內容可知，訴外人張增雄死
    亡，除系爭不動產外，尚留有林內農會存款168,948元、合
    作金庫林內分行存款2,092,519元，其中林內農會存款中155
    ,126元、合作金庫林內分行存款中598,697元由被告張霈瀅
    繼承，且該遺產分割協議書係109年間提出於雲林縣斗六地
    政事務所附於土地登記申請書內，應非臨訟製作，堪信為10
    9年11月16日由被告等共同簽具。綜合以上卷證，應可認各
    被告確實有如系爭遺產分割協議之內容，各分得不動產及現
    金。是以，被告張霈瀅已就遺產中取得現金之一部分，不得
    僅因被告張霈瀅未取得系爭不動產所有權而遽認其為無償行
    為。從而，原告主張依民法第244條第1項規定撤銷系爭遺產
    分割協議，核與該條規定「無償行為」之要件不符，應非可
    採。
四、綜上所述，原告未將訴外人張增雄之全部遺產列為撤銷遺產
    分割協議之對象，且其亦未能證明系爭遺產分割協議及所為
    分割遺產之物權行為均為無償行為，從而，原告依民法第24
    4條第1項及第4項規定，請求：㈠被告張霈瀅、被告張阿章、
    被告張阿全應就訴外人張增雄所遺系爭不動產之遺產分割協
    議意思表示及被告張阿全、被告張阿章就系爭不動產所為之
    分割繼承登記行為，應予撤銷。㈡被告張阿全、被告張阿章
    應將訴外人張增雄所遺系爭不動產，原因發生日期為109年8
    月24日，登記日期為109年11月23日之分割繼承登記予以塗
    銷，均為無理由，應予駁回。
五、本件事證已臻明確，兩造其餘之攻擊或防禦方法，及所援用
    之證據，經本院斟酌後，認為與判決基礎之事實並無影響，
    均不足以影響本裁判之結果，自無庸一一詳予論駁之必要，
    併此敘明。
六、訴訟費用負擔之依據：民事訴訟法第78條。
中　　華　　民　　國　　111 　年　　10　　月　　4 　　日
                  民事第一庭    法  官  洪儀芳

以上正本係照原本作成。
如對本判決上訴，須於判決送達後廿日內向本院提出上訴狀。如
委任律師提起上訴者，應一併繳納上訴審裁判費。
中　　華　　民　　國　　111 　年　　10　　月　　4 　　日
                                書記官　林左茹
附表
編號 財產 面積 權利範圍 分割結果 備註 1 坐落雲林縣○○鄉○○段000地號土地 2119.10平方公尺 20分之1 張阿全  2 坐落雲林縣○○鄉○○段0000地號土地 476.96平方公尺 全部 張阿章  3 坐落雲林縣○○鄉○○段0000地號土地 352.00平方公尺 28880之3898 張阿章  4 坐落雲林縣○○鄉○○段0000地號土地 35.54平方公尺 28880之3898 張阿章  5 坐落雲林縣○○鄉○○段0000地號土地 99.88平方公尺 28880之3898 張阿章  6 坐落雲林縣○○鄉○○段0000地號土地 256.00平方公尺 28880之3898 張阿章  7 坐落雲林縣○○鄉○○段0000地號土地 147.94平方公尺 28880之3898 張阿章  8 林內農會存款 168,984元  張阿章：13,822元 張霈瀅：155,126元  9 合作金庫林內分行存款 2,092,519元  張阿全：1,493,822元 張霈瀅：598,697元